【裁判字號】    94,抗,541
【裁判日期】    950215
【裁判案由】    執行異議
【裁判全文】
臺灣高等法院臺南分院民事裁定  94年度抗字第541號
抗  告  人  誠泰商業銀行股份有限公司
            （合併後更名為臺灣新光商業銀行股份有限公司）
法定代理人  梁成金
代  理  人  楊芳莉
相  對  人  乙○○
第  三  人  甲○○
上列抗告人因與相對人及第三人間就給付借款強制執行事件所為
聲明異議，對於中華民國九十四年九月二十一日臺灣臺南地方法
院民國九十三年度執字第四一二七號裁定，提起抗告，本院裁定
如下：
    主  文
抗告駁回。
抗告程序費用由抗告人負擔。
    理  由
一、抗告人誠泰商業銀行股份有限公司（合併後更名為臺灣新光
    商業銀行股份有限公司）於原法院聲明異議意旨略以：抗告
    人為本件執行不動產（下稱系爭標的物）之抵押權人，該抵
    押權設定最高限額新台幣（下同）一百九十二萬元，設定登
    記日期為民國（下同）九十年九月十四日，系爭標的物係於
    九十年九月十四日移轉登記予相對人乙○○，而相對人嗣於
    九十年九月十八日與第三人甲○○簽訂協議書，使第三人甲
    ○○占有系爭標的物。縱第三人甲○○本於合法權源而占有
    系爭標的物，其占有之權源應係始於九十年九月十八日，即
    於抗告人設定抵押權之後，而茲已影響抗告人抵押權之行使
    。第三人甲○○之占有，係屬民法第八百六十六條所規定之
    「其他權利」，則租賃權既得依聲請或職權除去，依「舉重
    明輕」之法理，第三人甲○○之占有既已影響抗告人抵押權
    之行使，爰聲請將其占有除去，於拍賣條件註記點交後續行
    拍賣等語。
二、抗告人抗告意旨略以：相對人與系爭標的物原所有權人劉春
    梅所簽訂關於系爭標的物之買賣契約書中，其中第二條第二
    款約定「尾款新台幣壹佰陸拾萬元正，甲方（即原所有權人
    劉春梅）同意乙方（即債務人乙○○）於本件買賣標的物向
    銀行申請貸款，俟銀行核貸交付甲方」，又於第九條約定「
    買賣標的物限於九十年九月底前辦理移交。如屆期甲方未能
    依約履行辦理移交，則視為違約。但於點交不動產時日如乙
    方未能依約付清價款時，甲方得暫時中止停交不動產手續，
    待價款付清時再點交不動產不得異議。」故系爭標的物原所
    有權人原應於九十年九月底前交付該標的物，惟價款未付清
    前得停止交付，待價款付清再行點交。抗告人於九十年九月
    十九日始完成撥貸本件借款金額一百六十萬元，依常理言，
    出賣人在未取得全數價款前，應不可能交付買賣標的物，況
    上開買賣契約已約定交付系爭標的物之期間，故相對人付清
    本件買賣之價款應係於九十年九月十九日之後，從而，依上
    開買賣契約書之約定條款推論之，無論原所有權人將系爭標
    的物交付相對人或第三人甲○○，均應係於九十年九月十九
    日以後始完成交付行為。爰請求廢棄原裁定等語。
三、本件抗告人誠泰商業銀行股份有限公司起訴後，於九十四年
    十二月三十一日起奉行政院金融監督管理委員會核准與臺灣
    新光商業銀行合併，抗告人為存續銀行並更名為臺灣新光商
    業銀行股份有限公司（下稱新光銀行），此有行政院金融監
    督管理委員會九十四年十一月七日金管銀（六）字第○九四
    ○○二八八九三號函附卷可佐，抗告人於本院具狀聲請變更
    抗告人名稱，自無不合，應予准許。又按當事人喪失訴訟能
    力或法定代理人死亡或其代理權消滅者，訴訟程序在有法定
    代理人或取得訴訟能力之本人，承受其訴訟以前當然停止；
    惟有訴訟代理人者不適用之；另承受訴訟人，於得承受時，
    應即為承受之聲明；民事訴訟法第一百七十條、第一百其十
    三條及第一百七十五條第一項分別定有明文。
    本件抗告人之法定代理人已由原先之洪國超變更為梁成金，
    業據其提出股份有限公司變更登記表一份為証，並據其聲明
    承受訴訟，經核並無不合，應予准許，均合先敘明。
四、按「債務人應交出之不動產，現為債務人占有或於查封後為
    第三人占有者，執行法院應解除其占有，點交於買受人或承
    受人；如有拒絕交出或其他情事時，得請警察協助」、「第
    三人對其在查封前無權占有不爭執或其占有為前條第二項但
    書之情形者，前項規定亦適用之」強制執行法第九十九條第
    一、二項分別定有明文。上開強制執行法第九十九條第二項
    所指「其占有為前條第二項但書之情形者」係指「不動產上
    原有之地上權、永佃權、地役權、典權及租賃關係發生於設
    定抵押權之後，並對抵押權有影響，經執行法院除去後拍賣
    者」（參見同法第九十八條第二項規定）。是執行法院於不
    動產拍賣之拍定或承受，就債務人應交出之不動產『現為債
    務人占有』或『於查封後為第三人占有』或『第三人對其在
    查封前無權占有不爭執』或『不動產上原有之地上權、永佃
    權、地役權、典權及租賃關係發生於設定抵押權之後，並對
    抵押權有影響，經執行法院除去後拍賣』者，執行法院始能
    解除其占有，點交於買受人或承受人。如第三人於查封不動
    產「前」占有查封物者，「主張係有權占有」或「是否為無
    權占有為爭執」者，均不合於上開得點交之要件，則執行法
    院均不能解除第三人之占有，點交於買受人或承受人甚明。
五、經查，抗告人提出原審法院九十二年度促字第五○九一九號
    支付命令確定證明書為執行名義聲請原法院就債務人所有坐
    落台南縣永康市○○○段二一七○地號土地暨其上建物（即
    門牌台南縣永康市○○街八五號四樓之九）為查封拍賣。原
    法院於九十三年三月二十二日執行查封程序時，相對人及
    第三人甲○○均不在場；嗣原法院於同年五月十二日會同鑑
    定人員鑑定相對人所有建物價格時，在場第三人甲○○陳明
    系爭標的物乃其以相對人乙○○名義承購，且自承購後即由
    其自住等語，並提出其與相對人約定之協議書影本、匯款單
    影本及戶籍謄本為證。經原法院核定拍賣底價為一百六十七
    萬元，定於九十三年七月十四日進行第一次拍賣，其拍賣公
    告附表備註欄第六點註明「查封時，查封之建物係由第三人
    甲○○居住使用中，第三人陳稱系爭建物為其所購買，應買
    人應自行查證，拍定後不點交。」惟因無人應買而未拍定；
    原審法院復核定拍賣底價為一百三十三萬六千元，定於九十
    三年十二月八日進行第二次拍賣，其拍賣公告附表備註欄第
    六點註明「查封時，查封之建物係由第三人甲○○居住使用
    中，第三人陳稱系爭建物為其『借用債務人乙○○名義』所
    購買，應買人應自行查證，拍定後不點交。」，仍因無人應
    買而未拍定。嗣抗告人向原法院聲請暫緩執行三個月屆滿後
    ，乃於九十四年三月三日向原審法院聲請除去第三人之占有
    並更改本件拍賣條件為點交，另定拍賣期日續行拍賣，經原
    審法院於九十四年九月二十一日裁定駁回其聲請而抗告至本
    院。次查，本件相對人於九十年九月十四日取得系爭標的物
    之所有權並於同日設定第一順位抵押權予抗告人，此有不動
    產登記簿謄本在卷可稽。雖抗告人所提出相對人於九十年九
    月十九日書立之聲明書中載有「於設定抵押權時亦無任何租
    賃關係存在屬實」等文字，然此不足據以認定系爭標的物於
    設定抵押權時並無第三人之占有關係存在。且依第三人甲○
    ○陳述系爭標的物係其以相對人名義買受，並自承購後即由
    其自住等語，可知第三人甲○○居住之始期即為其承購之時
    ；再參不動產登記簿謄本乃記載相對人取得系爭標的物之原
    因為「買賣」、原因發生日期為「九十年九月三日」，以及
    台南縣永康地政事務所買賣登記資料中所附系爭標的物之買
    賣所有權移轉契約書記載訂約日期為「九十年九月三日」，
    堪認相對人確係於九十年九月三日買受系爭標的物；從而，
    對照第三人甲○○所述其係以相對人名義購買系爭標的物云
    云，則其居住之始期既為其承購時，自應認定買賣契約成立
    之日即九十年九月三日為其占有之始期。況據原法院九十四
    年八月二十二日勘查筆錄記載「水、電使用均正常」、「房
    間內有第三人甲○○之相片，其屋內整齊之情形，系爭房屋
    應仍有人居住‧‧‧」等文字，並有在場管理員陳述「未曾
    見過債務人乙○○」等語，益徵相對人自買受系爭標的物之
    時起，乃至設定抵押權，迄至本件查封時，均由第三人甲○
    ○占有使用，且本件並無事證足資證明相對人於抵押權設定
    時曾占有使用系爭標的物之事實。至抗告人固認相對人
    與第三人甲○○之協議書係於九十年九月十八日成立，故上
    開二人之使用借貸關係乃應成立於設定抵押權之後，惟觀諸
    該協議書內容並未言及任何使用借貸關係，故難謂該協議書
    與上開二人之使用借貸關係有關，而可率爾遽認該使用借貸
    關係成立於抵押權設立後。又抗告人認其於九十年九月十九
    日始對相對人完成撥貸，且相對人與第三人劉春梅間之買賣
    契約已約定交付不動產之期間（即九十年九月底前），故系
    爭標的物原所有權人應係於九十年九月十九日取得全數價款
    後始交付系爭標的物予相對人或第三人甲○○占有等情，惟
    衡諸上開買賣契約書內容，其中所指相對人為付清價款而向
    銀行申請貸款之「銀行」並未言明係指抗告人，復由原審卷
    可知相對人實際上並非僅向抗告人辦理借貸；且參酌台南縣
    永康地政事務所九十年九月十四日之登記資料，系爭標的物
    確由相對人與第三人劉春梅兩人共同辦理買賣登記，且載明
    「九十年九月三日」立約，此有上開二人蓋章其上無訛。職
    是，抗告人執前揭理由認第三人甲○○於九十年九月十九日
    後始占有系爭標的物乙節，尚乏實據，難予遽採。
六、綜上所述，抗告人以第三人甲○○占有系爭標的物已影響抵
    押權之行使，請求排除其占有使用關係並於拍賣後點交云云
    ，並無可取；原審法院因而駁回抗告人之聲請，經核並無不
    合。抗告意旨指摘原裁定為不當，非有理由，應予駁回。
七、據上論結，本件抗告為無理由，應依強制執行法第三十條之
    一，民事訴訟法第四百九十五條之ㄧ第一項、第四百四十九
    條第一項、第九十五條及第七十八條，裁定如主文。
中    華    民    國    95    年    2     月    15    日
                  民事第五庭    審判長法  官  張世展
                                      法  官  吳上康
                                      法  官  王浦傑
上為正本係照原本作成。
如不服本裁定，僅得於收受本裁定正本送達後10日內以適用法規
顯有錯誤為理由，向本院提出再抗告狀（須附繕本一份及繳納再
抗告裁判費新台幣1千元)，並經本院許可後始可再抗告於最高法
院。
中    華    民    國    95    年    2     月    15    日
                                      書記官  廖英琇
【附記】
民事訴訟法第495條之1第2項準用同法第466條之1第1、2項規定
：
I對於第二審判決上訴，上訴人應委任律師為訴訟代理人。但上
  訴人或其法定代理人具有律師資格者，不在此限。
II上訴人之配偶、三親等內之血親、二親等內之姻親，或上訴人
  為法人、中央或地方機關時，其所屬專任人員具有律師資格並
  經法院認為適當者，亦得為第三審訴訟代理人。
                                                K


司法院資訊處製作；財團法人民間司法改革基金會備份。
